【裁判字號】    90,台上,6093
【裁判日期】    901004
【裁判案由】    殺人未遂
【裁判全文】
最高法院刑事判決                                九十年度台上字第六○九三號
    上訴人  台灣高等法院院檢察署檢察官
    被  告  甲○○
右上訴人因被告殺人未遂案件，不服台灣高等法院中華民國八十八年六月十日第二審
判決（八十八年度上訴字第五六○號，起訴案號：台灣士林地方法院檢察署八十七年
度偵字第五九二六號），提起上訴，本院判決如左：
    主  文
上訴駁回。
    理  由
按刑事訴訟法第三百七十七條規定：上訴於第三審法院，非以判決違背法令為理由，
不得為之。是提起第三審上訴，應以原判決違背法令為理由，係屬法定要件。如果上
訴理由狀並未依據卷內訴訟資料，具體指摘原判決不適用何種法則或如何適用不當，
或所指摘原判決違法情事，顯與法律規定得為第三審上訴理由之違法情形，不相適合
時，均應認其上訴為違背法律上之程式，予以駁回。本件原判決以公訴意旨略稱：被
告甲○○與連猜鄰居，民國八十七年六月二十五日晚上八時三十分許，因不滿連家音
響音量過大，持菜刀前往台北市○○○路○段三七八巷十號連猜住處理論，乃萌殺人
之犯意，持預藏之菜刀，猛砍連猜頭部二刀，致其左側顳部頭皮顏面部撕裂傷十一公
分，左顳顱骨線狀骨折合併氣腦症，左枕部頭皮撕裂傷。旋經家人上前阻止，被告始
持刀逃匿，連猜經送醫急救，倖免於難。因認被告涉有刑法第二百七十一條第二項、
第一項之殺人未遂罪嫌。經審理結果，認為被告屬心神喪失之人，其行為不罰，因而
撤銷第一審不當之科刑判決，改判諭知其無罪，並令入相當處所，施以監護二年。已
詳敘其綜合調查證據之結果，應為無罪判決及應施以保安處分之心證理由。復說明：
被告行兇時之精神狀況，經第一審囑託台北市立陽明醫院鑑定結果認為：被告無飲酒
習慣，亦未曾使用過非法精神作用之物質，大學畢業迄今約五、六年時間一直換工作
。平日不太理睬家人，脾氣不佳。案發前兩星期開始出現「偽性幻聽」（腦子「聽」
到鄰居說話聲，也「聽」到總統要其進入總統府），並在該幻覺影響下與聲音對話（
自言自語），欲闖總統府。意識呈現恍惚，出現「偽性視幻覺」（腦子「看」見頭髮
豎立之巫婆），其完整之記憶迄案發當日傍晚訪友未遇返家為止。之後呈現「島狀記
憶」（片斷之記憶），內容包括進家門、進鄰居家、看見被害人坐著、被幾個警察壓
在桌上、在警車裏、被外星人帶至外星球而大叫（事實上是出席偵查庭），其餘記憶
均屬空白。足認被告於案發前兩個星期已出現明顯之精神病症狀（偽性幻聽），逐漸
失去現實判斷力，而於案發前後及過程中產生「島狀記憶」，乃精神有嚴重障礙下較
容易產生之現象，推斷其於犯案過程中，對自己所為與周遭環境之體認有嚴重之障礙
，故犯案當時其精神狀態應屬於心神喪失，其臨床診斷為「急性精神分裂病」。鑑於
被告發病期間所具之危險暴力行為，建議接受住院治療、觀察一段時間，即使出院（
或出獄）後，亦需要審慎追觀察及評估等語。有該院精神鑑定報告書附卷可參，並
經同院精神科醫師楊逸鴻結證屬實。原審復囑託行政院國軍退除役官兵輔導委員會台
北榮民總醫院再作鑑定亦認為：案發前四、五日，被告開始懷疑其多日來所聽到的聲
音及幻象，乃與對面鄰居連員夫婦有關，而在案發當日腦中突然出現一個頭髮直立的
魔女影像，感覺似乎要攻擊被告，持續約十餘分鐘，被告認為此影像乃是連猜所造成
，所以想去找連猜理論。後來持家中菜刀跑去連猜家中時，其家人均在家中，對於如
何拿菜刀砍連婦之行為均有喪失記憶現象，只記得有敲門進入連家，而後發現自己站
在連家，手持菜刀，刀上有血，嚇得快步離開，跑至公園躲起來，不知菜刀丟到何處
，至半夜始返家睡覺。次日警員來找，在家中搜到另一把菜刀。迨進入看守所後，前
述聲音及影仍持續困擾著，直到精神科醫師入所看診並服用抗精神病藥物後始告消失
。綜上狀況顯示，被告傷人事件之發生，乃直接導因於精神症狀所產生喪失現實感之
行為，其在案發當時出現島狀記憶喪失之狀態，事後無法記憶傷人事件發生之經過，
故判斷其在案發當時之精神狀態已達於心神喪失之程度等語。亦有該醫院「精神狀況
鑑定書」附卷可證。參酌被告大學畢業，受有高等教育，與被害人相鄰數十年，並無
怨隙，應無殺人之動機。況於行兇時，被害人家中尚有其夫顏志堅及其子連金龍等人
在場，被告毫不避諱公然持刀剌殺連猜，亦見其精神狀況與常人不同。又被告之母薛
洪鉛、其舅父等亦患有精神分裂病等情，綜合觀察。足認上述醫院之鑑定，足堪採信
。所為論斷俱有卷內證據資料足憑，從形式上觀察，原判決並無違背法令之情形存在
。查刑法上之精神耗弱或心神喪失，固屬行為有責性判斷之範圍，惟是否精神耗弱或
心神喪失，乃精神醫學上之專門知識，有賴精神醫學專家之鑑定，以資判斷。第一審
及原審就被告之精神狀態，既先後函請專門醫療機構：台北市立陽明醫院及行政院國
軍退除役官兵輔導委員會台北榮民總醫院鑑定，該等醫院就被告之個人史、生活史、
疾病史、精神狀態檢查及心理測驗各方面，審慎分析，在精神鑑定報告書中載述綦詳
，原審採為判定被告責任歸屬之依據，自屬正當合法。復查證據之取捨及證據之證明
力如何，均屬事實審法院得自由裁量、判斷之職權，苟其此項裁量、判斷，並不悖乎
通常一般之人日常生活經驗之定則或論理法則，又於判決內論其何以作此判斷之心
證理由者，即不得任意指摘其為違法，據為提起第三審上訴之合法理由。上訴意旨置
原判決上開明確論斷於不顧，對原審取捨證據及證據證明力判斷之審判職權行使，任
憑已見，就原判決已說明之事項，再事爭執，或依被害人聲請意旨，在法律審之上訴
書狀內引，稱：被告之父母與被害人早年曾為建屋補償問題，種下心結，被告行兇
時曾對被害人揚言要將「事情」做個了結，是被告殺人並非全無動機云云，主張新事
實；或謂：被告遭追捕時猶知逃逸，返家後仍知清洗菜刀，足認其對外界事物之認識
力及判斷力尚非完全喪失，原審未予調查及敘明，難謂無證據調查未盡及判決理由欠
備之違誤云云。再為單純事實上之爭辯，均非適法之第三審上訴理由。是上訴意旨所
指摘原判決違法情事，顯與法律規定得為第三審上訴理由之違法情形，不相適合。揆
諸首開說明，其上訴為違背法律上之程式，應予駁回。
據上論結，應依刑事訴訟法第三百九十五條前段，判決如主文。
中      華      民      國     九十     年      十      月      四      日
                              最高法院刑事第五庭
                                  審判長法官  紀  俊  乾
                                        法官  黃  正  興
                                        法官  劉  介  民
                                        法官  陳  東  誥
                                        法官  張  春  福
      右正本證明與原本無異
                                              書  記  官
中      華      民      國     九十     年      十      月      八      日


司法院資訊處製作；財團法人民間司法改革基金會備份。
